# 求助陈版：非同一控制下认缴制的企业合并

提问人：jester_shu 时间：2016-01-21 17:46:40
非同一控制下，A公司通过增资方式控制B公司，认缴金额 1800 万，认缴后注册资本 2000 万，A公司第一次现金实缴 540 万，购买日B公司净资产 700 万，请问： （ 1 ）B公司应该是按认缴金额确认“实收资本”还是按实缴金额确认？ （ 2 ）A公司应该是按认缴金额确认“长期股权投资”还是按实缴金额确认？ （ 3 ）编制合并报表时，购买日确认的商誉，是按认缴金额作为基础来确认吗？还是每次实缴后根据累计实缴金额来对商誉进行调整呢？
谢谢

回答人：chenyiwei
B公司按实缴金额确认实收资本和资本公积；A公司按实际出资额计量对B的长期股权投资。
合并报表层面的商誉确认可参考下面案例：
问题3-2-13（分步交易的性质判断和商誉计算） 问题： 如下文“背景”部分介绍，A公司拟分二步收购目标公司100%股权，于第一步收购51%，实现对目标公司的控制，在满足一定条件后进行剩余股权收购，此时A公司应如何进行处理？ 背景： A公司与目标公司股东签订的股权收购协议，拟收购其全部股权。双方以目标公司 2014 年 10 月 31 日的净资产评估价值为作价依据，评估价值为3.6亿元，约定以3.6亿元收购，全部以货币资金支付收购对价。收购分两步实施，第一次收购51%的股权，约定收购价款1.5亿元，于 2014 年底前完成；第二次收购为 2015 年 6 月 30 日，双方约定若目标公司 2015 年1-6月净利润达到 1500 万元的情况下，收购协议继续履行，A公司支付剩余的2.1亿元收购款项；若未达到 1500 万元净利润，则剩余收购不再执行。 在第一阶段完成收购后，合并日假设为 2014 年10 月 31 日，目标公司可辨认净资产为0.18亿元。在编制合并日合并报表时，A公司确认的商誉为1.4（1.5—0.18×51%）亿元。 解答： 本案例的关键在于判断两次股权收购是否构成互为前提和条件的“一揽子交易”。从上述背景信息看，我们理解此处所涉及的两步股权购买交易虽然是一并筹划的，但并不是互为前提和条件，并不构成“一揽子交易”。主要考虑是： 1 、通过第一步骤，A公司已取得目标公司51%的股权，已可实现对目标公司的控制，实现了将目标公司纳入合并报表范围这一最重要的交易目的。 2 、第二步骤的进行是有条件的，即目标公司 2015 年 1 ～ 6 月实现 1500 万元的目标净利润。如果不满足该条件，则后续收购不再进行，但第二步骤进行与否并不影响已完成的第一步骤的交易结果的效力。 由于两个步骤的交易对价并不对应（第一步骤1.5亿元收购51%，第二步骤2.1亿元收购49%），因此第二步骤所支付的2.1亿元并不是全部归属于后续取得的49%股权，其中有一部分实际上是为第一步骤中取得的51%股权所支付的或有对价。该或有对价的金额简单计算如下：3.6亿元×51%－1.5亿元＝ 3360 万元，相应地第二步交易（如实施）的对价金额为：2.1亿元－ 3360 万元＝ 17640 万元（等于3.6亿元×49%）。 上述第一步交易的合并成本为已支付的1.5亿元确定对价和后续支付的或有对价于购买日的公允价值两项之和。假设目标公司 2015 年上半年可实现 1500 万元的利润目标，即很可能需要支付该部分或有对价的，则第一步骤的合并成本为 15000 ＋ 3360 ＝ 18360 万元。购买日应确认的商誉为该合并成本与购买日获得目标公司可辨认净资产公允价值份额（51%）之差。 考虑收购日目标公司的可辨认净资产为0.18亿元，与合并成本差异较大，A公司应以购买日为基准日，对目标公司进行以“购买对价分摊”（Purchase price allocation，PPA）为目的的评估，以确定被购买方的各单项可辨认资产、负债于购买日的公允价值。尤其需要注意根据《企业会计准则解释第 5 号》第一条的规定识别符合“可辨认性”标准但在被购买方自身报表中未予以确认和计量的无形资产项目，如技术类无形资产（专利或非专利技术、研发中项目等）、营销类无形资产（品牌、客户资源、业务渠道等）、许可类无形资产（特许经营资质等），对所识别的应单独确认的无形资产项目使用合理的方法确定其于购买日的公允价值，计入购买日被购买方可辨认净资产公允价值中，以减少购买日所确认的商誉，减轻后续商誉减值测试的压力。 后续如果实现第二步49%的股权收购，则作为一项购买少数股权的交易进行会计处理，该交易的对价金额为2.1亿元与或有对价金额之差（如前面计算的 17640 万元）。在合并报表层面，该对价金额与按照新增持股比例（49%）计算应享有子公司自购买日或合并日开始持续计算的净资产份额之间的差额，应当调整资本公积（资本溢价或股本溢价），资本公积不足冲减的，调整留存收益。
在第二步交易实施之前，A公司个别报表层面无需就该49%少数股权的收购价款确认为负债，其长期股权投资的账面价值等于按前述方法确定的第一步骤的合并成本；合并报表层面，该49%股权继续列报为少数股东权益。 后续如果目标公司未实现 2015 年上半年1500 万元的盈利目标，第二步交易不再进行，则应当冲回原先确认的或有对价，计入 2015 年度的营业外收入；同时在个别报表层面对长期股权投资进行减值测试，在合并报表层面对该子公司的相关资产组进行减值测试，将所确认的资产减值损失计入相应层面财务报表的损益中。

提问人：jester_shu 时间：2016-01-22 14:07:38
刚才跟会计师又讨论了一下，会计师认为和购买股权的交易还是有差别，他们觉得按新设公司的思路来处理，具体是：B公司原先的股东以购买日B公司的净资产（假设账面价值为 160 万）作价 200 万出资、A公司现金出资 1800 万（分期缴纳，首期缴 540 万）。单体财报会计处理就按实缴金额分别确认实收资本、长期股权投资，合并报表层面将A公司认可的购买日B公司的“净资产作价”200万作为“少数股东权益”来确认，而“少数股东权益”比B公司净资产账面价值 160 万多出的 40 万则确认为商誉，至于以后A公司再补缴剩余出资额则按每次实缴金额增加A公司的长期股权投资、B公司则按实缴金额确认实收资本，合并报表层面仍按 40 万确认商誉，不再重新计算。
补充：B公司章程约定按实缴出资比例分配利润

回答人：chenyiwei
会计师的意见，其依据和基础是认为各个出资步骤是互相独立的，而不是一揽子交易，且第一次出资之后即取得控制权，后续的出资情况不再影响控制地位。如果实际情况如此，则会计师的意见成立；如果实际情况并非如此，则还请提供具体背景信息以备进一步分析。

提问人：jester_shu 时间：2016-03-22 17:50:41
陈版，如果认定为一揽子交易，第一次支付款项后已经取得目标企业的控制权，后期未支付的款项（本贴中的后续增资款）在合并日如何考虑？合并日是不是第一次增资完成的日子？

回答人：chenyiwei
“一揽子交易”的判断条件之一就是其中的多个交易步骤互为前提和条件，因此往往要到最后一个步骤完成时才能认为整个交易完成，从而确定购买日。对于属于一揽子交易的情形，要结合更详细的背景信息进行分析。

提问人：jester_shu 时间：2016-03-23 09:23:00
A、B公司之间是通过签订一个合同来约定增资事项的，总增资额 1800 万，分批出资，首次出资额 540 万，剩余增资款在未来三年内缴清（不约定其他增资条件）；利润分配方面，新旧股东共享滚存利润，按实缴出资额进行利润分配。陈版，您看还需要什么详细资料？起初会计师认为不是一揽子交易，但现在看了资料后又觉得应该按一揽子交易来处理，然后在做合并抵消的时候不清楚到底该按认缴比例来计算A公司对B公司的净利润还是按实缴比例计算？还望陈版指教！谢谢

回答人：chenyiwei
因为一揽子交易的判断很复杂，因此建议将详细资料提供给会计师并充分沟通。如果按照你这里的协议条款，则利润分享是按照实缴比例，权益份额也是按实缴比例确认。